【裁判字號】    95,上訴,1496
【裁判日期】    950707
【裁判案由】    誣告
【裁判全文】
臺灣高等法院刑事判決                95年度上訴字第1496號
上  訴  人
即  自訴人    乙○○
自訴代理人    趙相文律師
              王聖舜律師
上  訴  人
即  被  告    甲○○
                      號14樓.
選任辯護人    蔡本勇律師
上列上訴人因被告誣告案件，不服臺灣板橋地方法院94年度自字
第19號，中華民國95年3月24日第一審判決（起訴案號：臺灣板
橋地方法院檢察署），提起上訴，本院判決如下：
    主  文
原判決撤銷。
甲○○意圖他人受刑事處分，向該管公務員誣告，處有期徒刑捌
月。
     事  實
一、緣甲○○於民國81年3月24日與乙○○簽訂協議書，約定由
    甲○○協調坐落在基隆市安樂區○○○段外寮小段等94筆土
    地所有權人莊昭明及甲○○等14人，將土地出售予乙○○，
    乙○○同意每坪土地以新台幣（下同）8000元買受，甲○○
    則從中賺取差價佣金，並約定若有地上物侵占或地上物及佃
    農問題全部由甲○○負責，嗣乙○○付款一億餘元，而上開
    買賣土地中公同共有部分遲未能移轉所有權，且地上物亦未
    能處理，乙○○為求順利購得完整之買賣標的物，乃另行與
    甲○○於85年8月19日簽訂協議書、87年7月9日簽訂補充協
    議書、88年1月22日修正87年7月9日之補充協議書、88年2月
    5日簽訂再協議書、88年9月17日簽訂再補充協議書，一再延
    展甲○○履約處理時間，仍未能於期限內履約並完成地上物
    之處理。於88年12月間乙○○乃與甲○○於電話中談妥，甲○○同意於89年3月20日前完成地上物之處理，若無法於期
    限內完成，甲○○同意拋棄對於乙○○寄存於張慶帆律師之
    二張支票請求權，並由乙○○向張慶帆律師領取，作為處理
    地上物侵占或地上物及佃農等問題之用，雙方隨即約定於88
    年12月28日，在台北市○○○路國賓飯店簽署「同意書」內
    容載明：「一、有關81年3月24日簽訂之協議書第二條內容
    中『若有地上物侵占或地上物及佃農等問題全部由甲方（指
    被告）處理』，今本人（指被告）切結同意於89年3月20前
    將前述問題處理完成。二、前條款若無法於期限內完成，本
    人同意原88年9月17日簽訂之再補充協議書中；由乙○○先
    生寄存於張慶帆律師處之二張支票【暨再補充協議書之附件
    二、附件三】拋棄請求權；並逕由乙○○先生向張慶帆律師
    領取，作為處理地上物侵占或地上物及佃農等問題之用。爾
    後地上物侵占及佃農問題均與本人無關，恐口無憑，特立此
    書為憑」等語。
二、甲○○未能於89年3月20日前完成處理前述地上物侵占或地
    上物及佃農等問題，自知已無權對上述支票主張權利，竟意
    圖使乙○○、林志強、黃秋香、張慶帆受刑事處分，先於89
    年4月29日具狀自訴乙○○，並於同年6月2日對四人追加補
    充自訴，虛捏略以：「（一）乙○○與案外人林志強、代書
    黃秋香勾結執業律師張慶帆，共同意圖為自己不法之所有，
    利用自訴人（指被告）年老輕率，及對律師及代書公信力之
    誤解，在律師張慶帆之見證下，於87年7月9日簽訂補充協議
    書，約定將所有權移轉登記文件交予黃秋香後，乙○○即應
    簽發面額均係三千五百萬元之台支支票及個人支票各乙紙，
    交付張慶帆律師保管，俟土地所有權移轉登記予乙○○或其
    指定人後，張慶帆即應將上開支票交付被告，並將上述乙○○所有之房地所有權移轉登記予被告名下。（二）乙○○及
    案外人林志強偽造並行使上述88年12月28日之同意書」等不
    實事項，具狀向原審法院提起自訴。嗣乙○○、林志強、黃
    秋香及張慶帆等人經原審法院89年自字第159號判決均無罪
    ，甲○○不服提起上訴，又經本院90年上訴字第2199號判決
    駁回上訴，甲○○不服再提起上訴，復經最高法院94年台上
    字第476號判決駁回上訴確定在案。
二、案經自訴人乙○○向原審法院提起自訴。
    理  由
壹、證據能力方面：
    按「被告以外之人於審判外之言詞或書面陳述，除法律有規
    定者外，不得作為證據」，刑事訴訟法第159第1項定有明文
    ，此即學理上所稱「傳聞證據排除法則」。而依上開法律規
    定，傳聞證據原則上固無證據能力，但如法律別有規定者，
    即例外認有證據能力。又被告以外之人於審判外向法官所為
    之陳述，得為證據。同法第159條之1第1項規定甚明。經查
    ，原審判決後開所引用之各該被告以外之人於審判外之陳述
    ，皆屬傳聞證據，惟前開被告以外之人之陳述係於他案審理
    向法官所為之陳述，且被告甲○○及其辯護人於原審準備程
    序及審判期日中則對前開被告以外之人於他案審理中之陳述
    之證據能力並不爭執，且迄至言詞辯論終結前亦未再聲明異
    議，故揆諸前開法律規定與說明，爰逕依刑事訴訟法第159
    條之1第1項之規定，認前揭證據資料均例外有證據能力。
貳、認定事實之理由：
一、訊據上訴人即被告甲○○矢口否認有誣告之犯行，於本院審
    理及原審審理中一再辯稱：(一)自訴人乙○○得知我有權處理
    莊昭明一人所有位於基隆市○○區○○段外寮小段的41筆土
    地，及我等12人因繼承而公同共有的47筆土地，乃於民國81
    年間向我洽談以每坪8000元現金計算購買上揭94筆土地，雙
    方並分別於81年3月24日、85年8月19日簽立「協議書」，於
    87年7月9日簽立「補充協議書」，又於88年2月5日簽立「再
    協議書」，再於88年9月17日簽立「再補充協議書」。雙方
    在81年3月24日「協議書」約定，乙○○應以每坪八千元之
    現金購買所有的94筆土地。嗣因莊昭明持有的土地，乙○○
    有二億元尚未支付，共有人的土地，亦有人未取得價金，而
    拒絕辦理土地移轉手續。又於85年8月19日雙方在乙○○的
    姪兒林志強與代書黃秋香見證下，就前揭公同共有的土地，
    更改以總價金為九千萬元並分別開立乙○○的台支支票三千
    五百萬元一張、三個月期的支票二千萬元一張及於辦妥移轉
    登記後7日內付一千萬開立三千五百萬元的台支支票，旋想
    改開一千五百萬元的台支支票、五千五百萬元個人支票。豈
    料，乙○○又無法開出台支支票，於88年2月5日又想將台支
    支票改為五百萬元、九百萬元兩張，共一千四百萬元。我已
    分別於88年1月11日及88年5月28日先後將移轉登記的文件交
    給黃秋香代書，而乙○○仍無法開出台支支票，又於88年9
    月17日以「再補充協議書」約定，全數以支票開出，不再開
    立台支本票。而所有支票均交由張慶帆律師保管，俟土地過
    戶後，憑土地登記簿謄本，我再向張律師領取支票。(二)、88
    年12月中旬土地共有人之一徐足（甲○○姑母）之移轉登記
    文件，經由第三人林應雄轉交給黃秋香代書時，乙○○與黃
    秋香要求林應雄不得告訴我說文件已備齊，可以辦理移轉登
    記了，我此時才深覺可疑，於88年12月下旬前往黃秋香代書
    事務所欲取回文件，重新協商，竟被黃秋香夥同職員暴力取
    回。此時，我即警告黃秋香，在乙○○未提出相當保證前，
    不得將文件送往地政事務所移轉土地登記。黃秋香亦一再向
    我保證，會暫緩將土地移轉登記。89年3月23日我向地政事
    務所申請土地謄本時，始發覺黃秋香早在88年12月27 日即
    暗中將文件辦理過戶，並於89年2月3日完成登記，其中部分
    土地轉讓給皇普建設股份有限公司、長庚紀念醫院、曾玉桂
    、張鈺良等人。我欲向張慶帆律師領取其保管的五千五百萬
    元、二千萬元支票，張慶帆律師一再以出國為由迴避我，嗣
    後才告知我說有一張「同意書」的存在。(三)本件五次協議內
    容，均未談及「地上物處理之事」，何以突然冒出該「同意
    書」，內容竟是放棄所有款項，此點顯然不合經驗法則，怎
    可能為了區區幾百萬的地上物，而放棄七千五百萬元的土地
    款項，任何人均不可能作此賭注，所以我才會一再想是乙○○所盜簽抑是乙○○騙其所簽，故當初自訴乙○○等人的案
    件，其證詞才會反覆不一，乙○○以此點作為我有誣告之證
    據，顯無證明力。(四)、按誣告罪之成立，以意圖他人受刑事
    處分而為虛偽之申告為要件，若係出於「誤認有此事實」或
    「以為有此嫌疑」，即不得指為虛偽。我自訴乙○○等偽造
    文書案，雖經台灣板橋地方法院89年度自字第159號、台灣
    高等法院90年度上訴字第2199號、最高法院94年度台上字第
    476號刑事判決認定：「我之指述前後反覆不一，然尚難執
    此遽認上揭同意書係遭人偽造…甲○○所舉證據，尚不足以
    證明乙○○等人有偽文書之犯行。」然細究該判決是以「缺
    乏積極證據證明乙○○等有偽造文書犯行」為據，並不能反
    證我是故意捏詞誣控，縱我自訴乙○○偽造文書雖不成立，
    依法仍不負誣告罪責。本件情形，我自訴乙○○偽造文書並
    非全然無因，更非出於憑空捏造，依法自不構成誣告罪云云
    。惟查：
（一）上開誣告之事實，業據自訴人及代理人指訴在卷。且本件
      卷附下列被告與自訴人乙○○於85年8月19日簽署之「協
      議書」及自訴人於原審法院89年自字第159號案件中所指
      其遭乙○○等四人詐欺之於87年7月9日簽署之「補充協議
      書」上所載兩相比較，有關涉及付款條件、金額及方式之
      實質內容，前者載稱：「甲方（指被告）就公同共有全部
      所有權人之印鑑證明、土地權狀正本、戶籍資料等並用印
      交付代書黃秋香辦理過戶手續，經黃代書檢視無誤時，乙
      方（指自訴人）同意將應付之價款新台幣九千萬元如下繳
      付之：交付齊全無誤，當日繳付即日期票新台幣三千五
      百萬元正。三個月期票新台幣二千萬元正。移轉過戶
      至甲方或其指定人名義後七日內，乙方再繳付新台幣一千
      五百萬元正。餘新台幣二千萬元正，雙方同意就乙方所
      有三峽鎮○○路136巷22弄一號房屋乙棟抵付予甲方」等
      語（見原審卷第18頁協議書）；後者載稱：「雙方同意就
      前協議中甲○○等十二人公同共有土地以土地法第三十四
      條之一辦理之；甲方應於87年7月31日前將公同共有人中
      八人之印鑑證明、土地權狀正本、戶籍資料及有關辦理過
      戶手續之文件上用印交付代書黃秋香辦理手續，上述文件
      經黃代書檢視無誤後，乙方同意將應付價款中之新台幣七
      千萬元開立指名甲方為受款人之台支三千五百萬元，乙方
      個人支票三千五百萬元共支票二紙交付見證律師（指張慶
      帆）保管。前條見證律師保管之支票於前述土地過戶於乙○○或乙○○所指定之登記名義人後，由見證律師直接交
      付甲方；另其餘之二千萬元原約定以乙方所有三峽鎮房屋
      抵付之，乙方亦應辦理過戶予甲方」等語（見原審卷第19
      頁之補充協議書）。上開二次協議內容，關於「土地買賣
      價金九千萬元」、「乙○○應簽發面額三千五百萬元之台
      支支票乙紙」，及「尾款以乙○○所有之上揭臺北縣三峽
      鎮○○路136巷22弄1號房屋抵償」等之付款金額並未變更
      ，而僅係將乙○○本應簽發票載發票日三個月、面額二千
      萬元之遠期支票及應於所有權移轉登記予乙○○或其指定
      人名義後七日內，另交付一千五百萬元之付款條件變更為
      「乙○○應簽發面額三千五百萬元之支票乙紙交付被告張
      慶帆保管」而已。是既然自訴人就此買賣契約應負擔之給
      付價金義務，其金額均未減少，僅單純付款條件之支票給
      付方式不同而已，準此，堪認自訴人於改訂上開「補充協
      議書」時，主觀上並無為自己不法所有之意圖甚明。
（二）被告僅泛指自訴人利用其年老輕率，及對律師及代書公信
      力之誤解，而於87年7月9日簽訂補充協議書云云，惟並未
      具體指出自訴人係施用何種詐術，使其與之訂約；再由上
      揭被告與自訴人簽訂之協議內容以觀，尚符合一般土地買
      賣之交易過程，且被告與自訴人間就上開土地買賣協議多
      次，於87年7月9日後，有88年1月22日雙方再協議，又於
      88年2月5日簽立「再協議書」，再於88年9月17日簽立「
      再補充協議書」，內容並明白表明依87年7月9日補充協議
      書辦理或再為協議等情，並有上開協議書附卷可按（見原
      審卷第18頁至第23頁）而除88年2月5日之再協議書以外，
      其上亦均有見證人見證，是若自訴人等確於87年7月9日協
      議時有詐術之行為，被告焉有可能復與之協議，並以受詐
      欺簽訂之87年7月9日之協議內容為依憑復為協商之理，再
      之被告於原審審理時亦自承：乙○○無法兌現八十五年八
      月十九日約定之上揭票款，雙方又於八十七年七月九日簽
      立「補充協議書」，乙○○將前揭七千萬元的款項分別開
      立成三千五百萬元的台支支票、三千五百萬元個人支票，
      交給見證人張慶帆律師保管，並同時將三峽鎮房地移轉登
      記給甲○○等語如上，依被告所自承：係自訴人無法兌現
      票據始簽立補充協議書，顯見被告明確知悉自訴人在訂立
      補充協議書之初，未對其施用詐術，未有何詐欺取財之犯
      行，洵無疑義。
（三）復查，於81年3月24日被告與自訴人二人簽訂協議書買賣
      土地時，本件土地共計為94筆，其中有47筆屬案外人莊昭
      明之名義，另外之47筆則屬被告甲○○與他人公同共有，
      公同共有人合計13人，土地係座落在基隆市安樂區○○○
      段外寮小段，於81年4月7日，由自訴人以個人名義與莊昭
      明簽訂「不動產買賣契約書」，被告為見證人之一，約定
      買賣標的為上開所有莊昭明與甲○○等13人公同共有土也
      之所有權全部，價款為新台幣八億元，雙方並約定公同共
      有部分，由被告協助負責辦理（見原審89年自字第159號
      案卷第325頁至第338頁）。又被告之祖父林開郡於41年12
      月20日，曾將上開其中坐落基隆市安樂區○○○段外寮小
      段587地號（面積18公頃又827平方公尺）及596地號（面
      積23公頃又4566平方公尺）面積最大之土地（同上原審89
      年自字第159號卷第331頁）出租予徐文柳，該地後來由徐
      文柳之子徐阿種、丁○○二人耕種，其上不惟有其等種植
      之農作物及簡單之房舍，且有不明何屬之墳墓；自訴人乙○○後來在89年6月14日，與徐文柳父子三人簽「協議書
      」，約定由乙○○以座落基隆市安樂區○○○路208巷140
      號、同巷142號之房屋二間及四百七十一萬一千元作為地
      上物拆遷補償等情，不惟經證人徐文柳、徐阿種、丁○○
      等結證在卷，且有出租之「協議書」影本一紙、現場有農
      作物等之相片、89年6月14日簽訂之協議書等附卷可稽。
      被告對證人徐文柳、徐阿種、丁○○等所為之證詞亦表示
      無意見等語（見原審95年3月15日審判筆錄，90年上訴字
      第2199號卷卷一第88頁、第133頁至第138頁、第237頁至
      第240頁、第268頁至第381頁）。足見本件系爭土地，其
      中兩筆面積最大部分之土地，在四十一年間，自訴人之祖
      父林開郡已有出租予徐阿柳耕種之事實；而在81年3月24
      日，自訴人與被告簽訂協議書時，該土地上因已有農作物
      等之存在，故即約定被告需負責處理好有關地上物等之問
      題，是渠等所簽定之81年3月24日之「協議書」第二條即
      明白約定：「．．．。若有地上物侵占或地上物及佃農等
      問題全部由甲方（即被告甲○○）負責。」等語，並有協
      議書卷附足稽（見原審卷第18頁），顯見上開系爭土地在
      81年3月24日訂立買賣之「協議書」時，應有地上物、佃
      農等問題之存在，故才會有此條款之約定，而其後上開爭
      執之同意書其上有內容載明：「一、有關81年3月24日簽
      訂之協議書第二條內容中『若有地上物侵占或地上物及佃
      農等問題全部由甲方（指被告）處理』，今本人（指被告
      ）切結同意於89年3月20日前將前述問題處理完成。」之
      語，並無不合常理之處，被告辯稱：與自訴人協議內容未
      曾談及地上物處理之事云云，自不足採信，縱令在73年間
      被告曾經給付徐文柳父子三人地上物之補償費，惟在81年
      3月24日訂立買賣協議書時，雙方既有：「若有地上物侵
      占或地上物及佃農等問題全部由甲方（即被告甲○○）處
      理。」之約定，足見當時之買賣標的物，應尚有上開「地
      上物侵占或地上物及佃農」等問題之存在，被告自有依契
      約內容履行之義務，而自訴人乙○○係在89年6月14日始
      因丁○○等之要求而再以二間房屋及現款與徐文柳父子解
      決補償地上物之事亦已如前述，益見在88年12月28日，被
      告立具「同意書」時，該系爭土地上尚有地上物等之存在
      ，亦復無疑，嗣因被告未解決清楚，始由自訴人乙○○出
      面解決，應堪實情。至於徐文柳父子有無正當權利可以請
      求地上物補償費，或乙○○有無法律上之義務支付，則係
      另一問題，惟與前開「同意書」之是否真正無涉，至為明
      確。
（四）原審於89年11月16日依職權將該記載之日期為88年12月28
      日之「同意書」，及被告與自訴人當庭書寫之筆跡、被告
      自承真正之雙方協議書（88年2月15日）、補充協議書、
      再補充協議書、協議書（81年3月24日）、不動產買賣契
      約書、協議書（85年8月19日）、庭印紙（當庭所蓋之印
      文）等原本，檢送內政部警政署刑事警察局以重疊比對法
      、特徵比對法鑑定，鑑定結果認：「一、印文部分：88年
      12月28日同意書上『甲○○』印文與88年2月5日之協議書
      、補充協議書、再補充協議書、81年3月24日之協議書、
      不動產買賣契約書、85年8月19日之協議書、庭印紙上『
      甲○○』之印文相符。二、筆跡部分：88年12月28日同意
      書上『甲○○』、『Ｚ000000000』筆跡與85年
      8月19日協議書上『甲○○』、『Ｚ000000000
      』筆跡相符；另與乙○○庭寫筆跡不同。」等情，有內政
      部警政署刑事警察局89年11月27日刑鑑字第186438號鑑驗
      通知書乙紙附卷（附原審89年自字第159號卷第266頁）可
      參。按前開同意書上之「甲○○」之印文及筆跡，既與被
      告承認真正之上開協議書之「甲○○」印文及筆跡相符，
      自已足堪認定該「同意書」上「甲○○」之印文及筆跡之
      真正。至於鑑定結果，雖「同意書」上「甲○○」之簽名
      與被告於原審89年度自字第15號刑事案件審理中當庭書寫
      之筆跡不符，惟上開送鑑之當庭書寫之「甲○○」筆跡，
      係被告於本案涉訟後當庭所寫，做作失真，顯有隱藏習慣
      筆法之情，是庭訊時之筆跡難無在本件涉訟後，另外練習
      與過去習慣書寫筆跡不同之筆跡以供送鑑之虞，故並不影
      響事實之認定。至被告雖於90年12月5日，自行請財團法
      人台灣經濟鑑定委員會鑑定上開「同意書」之簽名筆跡及
      印文之真偽，而據該委員會鑑定結果認為：「一、民國88
      年12月28日立書人記載為甲○○之同意書影本上之甲○○
      印文與民國85年8月19日由甲○○（甲方）與乙○○（乙
      方）所簽訂之協議書正本上之甲○○印文不完全相同。二
      、民國88年12月28日立書人記載為甲○○之同意書影本上
      之甲○○印文與民國85年2月5日由甲○○（甲方）與乙○○（乙方）所簽訂之再協議書正本上之甲○○印文不完全
      相同。」（見卷外所置放之「財團法人台灣經濟鑑定委員
      會鑑定研究報告書」）；惟查：、被告當時送往鑑定之
      「同意書」係影本，容易造假或欠明晰，自與前開刑事警
      察局鑑定時係「同意書」原本不同。、又依據前開經濟
      鑑定委員會鑑定研究報告書「第參篇─最終鑑定結論」之
      「貳」所載：「惟本案之待鑑定物─（88年12月28日立書
      人記載為甲○○之同意書上之甲○○印文）係為影本，且
      該影本於印文處經交叉摺過，其均可能形成印文鑑定而考
      量之因素，因此本案仍應以待鑑定物─（民國88年12月28
      日立書人記載為甲○○之同意書上之甲○○印文）之正本
      文件進一步執行鑑定分析，並宜以該次鑑定分析之結論為
      準，特此敘明。」，及「參」所載：「本案僅係依據委託
      人所提供之資料，以印文鑑定原則就事實情況之表述，謹
      供參考，並請賜教。」云云（參見同上鑑定研究報告書）
      ，是前開鑑定之「同意書」影本，在「甲○○」印文處既
      有「摺過」之情形，該鑑定委員會卻據以為鑑定之準據，
      其正確性要已足生疑問；況查該鑑定委員會復表示該鑑定
      係就送鑑之資料「就事實情況之表述」而已，送鑑之資料
      既有問題，其鑑定結果之正確性自亦有疑問，是該鑑定，
      自不足推翻前開刑事警察局鑑定之真實性，亦復無疑。參
      諸被告亦自承迄未否認同意書上之印文及簽名為真正等語
      在卷（見89年自字第159號卷第159頁至165頁），是堪信
      本案爭執之同意書上「甲○○」之印文、署押均為被告甲○○所親自為之，洵屬無疑。
（五）被告或辯稱：該同意書係黃秋香利用移轉登記文件甚多且
      雜，被告年老不及注意，誤在空白紙上簽名、蓋章所偽造
      而成云云。或稱：上述同意書係乙○○偽造云云（見89年
      自字第159號卷第1頁至第3頁89年4月29日刑事自訴狀及同
      院89年5月16日訊問筆錄）；嗣改稱：同意書上簽名非伊
      所簽，但印章可能係伊所有，因伊在黃秋香代書事務所簽
      了三十幾張文件，可能係黃秋香拿一張空白紙叫伊簽名，
      事後再打字云云（見89年自字第159號卷89年5月16日訊問
      筆錄）；繼稱：伊絕對不可能在同意書上簽名蓋章云云（
      見89年自字第159號卷89年6月8日訊問筆錄）；然又稱：
      我迄未否認同意書自訴人簽名及印文之真正，但否認有書
      立88年12月28日同意書，如該同意書上簽名及印文係真正
      ，則該同意書係自訴人等利用移轉所有權文件甚雜且多，
      被告年老不及注意，而夾在文件中，騙使被告簽名云云（
      見89年自字第159號卷第159頁至第165頁89年6月10日刑事
      聲請狀）；復改稱：黃秋香要案外人林志強拿空白紙讓伊
      蓋章云云（詳89年自字第159號卷89年7月13日訊問筆錄）
      ，辯詞前後反覆不一，無以為憑，再參諸證人黃秋香所證
      ：被告每次簽名蓋章時都找律師、代書到場，我實不可能
      利用被告不注意之際而偷蓋被告之印章於空白紙上，土地
      共有人之一徐足（被告姑母）之移轉登記文件，並非經由
      林應雄轉交給我等語在卷（見原審89年自字第159號卷第
      123頁、90年上訴字第2199號卷二第20頁）。復觀之被告
      所訂立之協議書其上亦多確均有見證人見證之情，已如上
      述，並有協議書卷附可參，證人林應雄雖證述：被告已將
      土地所有權全部移轉登記予自訴人乙○○所有，土地所有
      權欲移轉登記時，自訴人要伊不要讓被告知情，後來乙○○將所有權移轉，伊亦不知情等語（見89年自字第159 號
      卷89年5月16日訊問筆錄），惟此與被告所辯：88年12 月
      中旬，共有人之一徐足委由林應雄將所有權移轉登記文件
      交付黃秋香時，自訴人、黃秋香要求林應雄不可告知被告
      所有權移轉登記文件已備妥之事實等語，就黃秋香究有無
      與自訴人乙○○一同要求證人林應雄不可告知被告所有權
      移轉登記文件已備妥之事實，被告所辯與林應雄所證有所
      差異，另證人林應雄經詰問，訊以：「乙○○說不要讓甲○○知道時，另外的人如何表示？」，林應雄覆稱：「另
      外的人表示有默契的意思。」云云（見90年上訴字第2199
      號卷二第20頁），姑不論證人林應雄前開指證，除其一人
      之指陳外，別無其他人可資佐證，所證是否真實，已生疑
      義；況查林應雄亦供證：被告之土地實際上係多人共有，
      均由伊仲介、疏通，但自訴人乙○○均未給付伊任何仲介
      費等語（同上89年自字第159號卷89年5月16日訊問筆錄）
      ，由上述各情以觀，顯見證人林應雄與自訴人乙○○間存
      有仲介之佣金債務糾紛，自難期其證言之真實公正，是其
      證言自亦無以為憑，堪信證人黃秋香所證上情足採，被告
      辯稱：該同意書係黃秋香利用移轉登記文件甚多且雜，被
      告年老不及注意，誤在空白紙上簽名、蓋章所偽造而成云
      云，顯不足採信。
（六）被告雖提出之捷運企業股份有限公司結算清單一紙（詳89
      年自字第159號第257頁），用以證明其所有之車牌號碼「
      ＤＰ－0329號」自用小客車於88年12月28日10時39分，曾
      送往捷運企業股份有限公司保養、修理，故不可能在同日
      上午10時、11時餘，與自訴人乙○○在台北市國賓飯店簽
      同意書之事實，證人即捷運企業股份有限公司之業務員丙○○於原審中證稱：伊因賣車給被告而認識被告，在89年
      12 月28日上午10點多，被告即到伊廠裡來，一直到中午
      伊等休息時止，被告向伊請教一些車子引擎之問題云云。
      惟查：證人丙○○所稱之時間「89年12月28日」核與前開
      「同意書」之書具時間相差一年；就此部分訊問證人丙○○：「時間你真的能確定？」，其覆稱：「是的，是去年
      之事。他曾經到我公司要我把他的車子維修單調出來，他
      說調此維修單有用途，所以我記得日期云云（見90年上訴
      字第2199號卷一第95頁），是證人丙○○之前開證詞是否
      可採，滋生疑義；其於事後雖來狀稱其在庭上所供之「89
      年」有誤，而係指「88年」云云，姑不論其改稱「88年」
      是否可採，即查閱前開「結算清單」所載，當天上開公司
      之接待人係「戊○○」，而非丙○○（見89年自字第159
      號卷第256頁、第257頁），又證人戊○○於本院審理中固
      結證稱：被告於88年12月28日開車至公司保養，伊接待等
      語及證人丙○○於本院審理中亦結證謂：88年12月28日有
      陪被告聊天談新款車子還有引擎，中午過後他才離開等情
      。然事隔多年，上開證人之記憶，是否真實，令人生疑。
      又再依據上開「結算清單」所載，被告所有「ＤＰ─0329
      號」汽車係於88年12月28日10時39分進廠保養，同日出廠
      ，依公司回函維修保養時間約二小時；又依「結算清單」
      所載，該廠之廠址為「台北市○○路○段三九０號」，而
      自訴人乙○○所供之「國賓飯店」則位於同市○○○路，
      二處之距離並非甚遠，是被告亦可能將其所有汽車留廠保
      養，其本人改搭乘其他車輛在同日上午11時多以前到達國
      賓飯店與乙○○見面。是上開結算清單及證人丙○○、戊○○之供證，仍不足為被告確無簽同意書之證明。
（七）證人張慶帆證稱：因乙○○提出同意書表明被告願意拋棄
      面額五千五百萬元及二千萬元之支票請求權，而被告否認
      同意書之真正，故伊以存證信函要求被告與自訴人自行協
      調，而伊則繼續保管上述支票；伊原保管之三張支票，其
      中一張（即面額八百八十七萬一千二百八十元），自訴人
      並已向其領取，目前仍保管面額各五千五百萬元及二千萬
      元之支票二張，並未返還乙○○；甲○○第一次來時，因
      只拿一部分土地謄本過來，與協議書內容不符，故才未將
      支票交付等語，有其提出中和第五支郵局第229號存證信
      函、臺北四七支局郵局第247號、第248號存證信函各乙份
      及支票影本等為證（見89年自字第159號卷第307頁至第
      310頁），是證人張慶帆所證各情，尚非全然無稽，堪予
      採信。
（八）最高法院44年台上字第892號判例固謂：「誣告罪之成立
      ，以告訴人所訴被訴人之事實必須完全出於虛構為要件，
      若有出於誤會或懷疑有此事實而為申告，以致不能證明其
      所訴之事實為真實，縱被訴人不負刑責，而告訴人本缺乏
      誣告之故意，亦難成立誣告罪名」。然而，倘被告對於所
      訴事實係親身經歷，了然於心，卻仍執意為不實之告訴，
      即難謂無使他人受刑事處分虛構事實而為誣告之意圖（最
      高法院81年度台上字第287號判決意旨參照）。本案被告
      明知自訴人等人並無不法所有之意圖親自於87年7月9日與
      自訴人簽訂補充協議書，約定將所有權移轉登記文件交予
      黃秋香後，乙○○即應簽發面額均係三千五百萬元之台支
      支票及個人支票各乙紙，交付張慶帆律師保管，俟土地所
      有權移轉登記予乙○○或其指定人後，張慶帆即應將上開
      支票交付被告，並將上述乙○○所有之房地所有權移轉登
      記予被告名下，其後並親自簽署同意書，明知乙○○及案
      外人林志強並無偽造並行使上述88年12月28日之同意書」
      等事實，然竟仍基於使乙○○、林志強、黃秋香、張慶帆
      （後三人未提起自訴）受刑事處分之意圖，於前述犯罪事
      實欄所載時間地點，向原審法院誣告上述之人犯有偽造文
      書、詐欺罪嫌，並經法院審理判決無罪確定，顯已該當誣
      告罪之構成要件，其明知為不實之事項，而虛捏使他人受
      刑事處分之意圖，至為灼然。被告所辯，顯係圖卸刑責之
      詞，不足採信。事證明確，被告犯行洵堪認定。
二、核被告所為，係犯刑法第169條第1項之誣告罪。又被告雖自
    訴誣告四人並前後向原審法院提出二次刑事自訴狀，然誣告
    罪之性質直接受害者係國家，即妨害國家之審判事務，而於
    個人受害與誣告行為不生直接關係，故以一書狀誣告數人，
    僅能成立一個誣告罪。（最高法院19年上字第381號判例意
    旨參照），再被告於審理時再提出自訴狀，惟僅在補充之前
    之自訴內容，亦非另一獨立自訴，故仍僅屬單純一罪。
三、原審予以論罪科刑，固非無見。惟查原審判決事實欄，僅認
    定被告自訴誣告乙○○一人，與理由欄謂誣告四人，前後不
    符。自訴人上訴指原判決量刑過輕，被告上訴否認犯行並請
    求減輕其刑及宣告緩刑云云，雖無理由，然原判決既有可議
    ，自應由本院將之撤銷改判。爰審酌被告犯罪之動機、目的
    ，智識程度，自訴誣告他人犯罪有妨害國家審判權之正確性
    ，亦侵害被誣告者之個人法益，及犯後未坦承犯行之態度等
    一切情狀，量處如主文第2項所示之刑。
據上論斷，應依刑事訴訟法第369條第1項前段、第364條、第299
條第1項前段、刑法第169條第1項，判決如主文。
中    華    民    國    95    年    7     月    7     日
                  刑事第十二庭  審判長法  官  蔡  永  昌
                                      法  官  陳  榮  和
                                      法  官  張  正  亞
以上正本證明與原本無異。
如不服本判決，應於收受送達後十日內向本院提出上訴書狀，其
未敘述上訴之理由者並得於提起上訴後十日內向本院補提理由書
（均須按他造當事人之人數附繕本）。
                                      書記官  游  桂  
中    華    民    國    95    年    7     月    7     日
附錄：本案論罪科刑法條全文
刑法第169 條第1項
意圖他人受刑事或懲戒處分，向該管公務員誣告者，處七年以下
有期徒刑。


司法院資訊處製作；財團法人民間司法改革基金會備份。
